最　高　行　政　法　院　判　決
                                     100年度判字第1627號
上  訴  人　林學圃
被 上訴 人　財政部
代　表　人　李述德
上列當事人間限制出境事件，上訴人對於中華民國99年12月30日
臺北高等行政法院99年度訴字第1869號判決，提起上訴，本院判
決如下：
　　主  文
上訴駁回。
上訴審訴訟費用由上訴人負擔。
　　理  由
一、上訴人為國豐興業股份有限公司（下稱國豐公司）清算人，
    該公司滯欠已確定之民國（下同）90至92年度營利事業所得
    稅（含怠報金、滯納金及滯納利息）、90年度營利事業所得
    稅罰鍰、93年營業稅（含怠報金、滯納金及滯納利息）及罰
    鍰計新臺幣（下同）3,835,368元，財政部臺北市國稅局（
    下稱臺北市國稅局）乃依稅捐稽徵法第24條第3項規定，報
    由被上訴人以99年5月3日台財稅字第0990083463號函請內政
    部入出國及移民署（下稱移民署）限制上訴人出境，並以同
    號函知上訴人。上訴人不服，提起訴願經遭駁回，遂向臺北
    高等行政法院（下稱原審法院）提起行政訴訟。嗣經原審法
    院判決駁回上訴人之訴，上訴人不服，提起本件上訴。
二、上訴人起訴主張：上訴人並非因公司法第322條第1項之規定
    以公司董事之身分而擔任清算人之情形；而係法院依公司法
    第322條第2項之規定，以公司無法依第1項規定產生清算人
    ，而依利害關係人之聲請而選派之清算人。惟依經濟部81年
    8月27日商223740號函釋：「法院選派之清算人，需清算人
    為就任之承諾，其與公司之關係，須因選任行為及受選任人
    為承諾表示始成立委任關係。」可知，並非法院一旦為選任
    之裁定，受選任人便成為清算人，而是必須受選任人陳報承
    諾為清算人始成為清算人，始與被清算公司成立委任關係。
    況上訴人於接獲臺灣臺北地方法院98年度審司字第687號選
    派為國豐公司清算人之民事裁定（下稱98年審司字第687號
    裁定）後，不僅未就任清算人，且已於99年4月6日具聲請狀
    向臺灣臺北地方法院表達不願任清算人之意思，並聲請撤銷
    選任或為解任之裁定。是以，上訴人並未取得國豐公司清算
    人之身分，原處分以上訴人係國豐公司清算人為由，而為限
    制上訴人出境之處分，顯然於法不合等語，求為判決訴願決
    定及原處分均撤銷。
三、被上訴人則以：臺灣臺北地方法院依利害關係人梁益田等4
    人依據公司法第322條之聲請，審酌上訴人持有國豐公司之
    股份占已發行股份之5.3%、法人股東宏圃公司持股1.4%，而
    上訴人乃該公司最大股東，且為國豐公司前任董事長，則對
    該公司事務有相當程度之瞭解，亦無非訟事件法第176條所
    規定不得選派為清算人之情事，遂以98年審司字第687號裁
    定上訴人為國豐公司清算人。又國豐公司滯欠已確定稅捐合
    計3,835,368元，上訴人為臺灣臺北地方法院選派之該公司
    清算人，是臺北市國稅局以該公司欠繳稅款已達稅捐稽徵法
    第24條第3項規定之限制出境金額標準，且該公司財產不足
    供辦理禁止處分或實施假扣押等稅捐保全，依法報請被上訴
    人函請移民署限制上訴人出境，洵屬有據。另被上訴人83年
    12月2日台財稅第831624248號函所為釋示，以公司清算期間
    ，如有限制負責人出境必要時，應以清算人為限制出境對象
    ，並未分別論述規定該清算人為法定、選定或法院選派之清
    算人。至上訴人主張雖法院裁定其為國豐公司之清算人，並
    不表示被選派為清算人之人必須就任清算人職務，其本人未
    為就任承諾，與國豐公司並無委任關係，且業已聲請法院為
    撤銷選任或為解任之裁定乙節，惟依非訟事件法第171條及
    第175條第1項前段規定，對於法院選派或解任公司清算人、
    檢查人之裁定，不得聲明不服；且98年審司字第687號裁定
    亦教示該裁定不得聲明不服，上訴人上開主張係另案得否依
    非訟事件爭執程序事項，尚與本件無涉，併予陳明等語，資
    為抗辯，求為判決駁回上訴人之訴。
四、原審斟酌全辯論意旨及調查證據之結果，以：本件係國豐公
    司於92年3月5日經經濟部以經商字第09202047370號函廢止
    其公司登記，依公司法第24條及第26條之1規定，應進行清
    算，惟該公司章程並無選定清算人之規定，國豐公司以其前
    任董事長黃成德為清算人，並向臺灣臺北地方法院呈報清算
    人，惟經臺灣臺北地方法院96年11月21日以96年度司字第44
    0號裁定駁回確定在案。又國豐公司之法人股東宏圃公司雖
    於90年6月18日改派詹美年、林學圃、陳珠雀、陳正德、詹
    美英及廖祥荃為國豐公司之法人代表，擔任該公司之董事，
    並於該日舉行董事、監察人聯席會議，選任詹美年為董事長
    ，惟詹美年並不知情，實際上亦未就任，更無意願擔任國豐
    公司之董事或董事長，自無從以董事身分為清算人，遂以利
    害關係人之身分，依公司法第322條第2項之規定向臺灣臺北
    地院聲請選派清算人。嗣經臺灣臺北地方法院98年審司字第
    687號裁定，選派上訴人為國豐公司之清算人。上訴人主張
    其雖經法院裁定選派為國豐公司之清算人，但不願就任，並
    已向法院具狀表明，並未就任清算人云云。按「公司法所定
    由法院處理之公司事件，由本公司所在地之法院管轄。」；
    「對於法院選派或解任公司清算人、檢查人之裁定，不得聲
    明不服。」，非訟事件法第171條及第175條第1項前段各定
    有明文。是以經法院選派公司之清算人者，即應依法執行清
    算人之職務，不得聲明不服、拒不就任；且98年審司字第68
    7號裁定，亦已教示該裁定不得聲明不服。上訴人所稱其被
    法院裁定選派為國豐公司之清算人，但不願就任且向法院具
    狀表明，並未就任清算人云云，即非可採。又臺灣臺北地方
    法院之選派上訴人為國豐公司之清算人，係依利害關係人梁
    益田等4人依據公司法第322條之聲請，審酌上訴人持有國豐
    公司之股份占已發行股份之5.3%、法人股東宏圃公司持股1.
    4%，而上訴人乃該公司最大股東，且為國豐公司前任董事長
    ，對於該公司事務有相當程度之瞭解，且與該公司事務有實
    質密切之關係，另上訴人亦無非訟事件法第176條所規定不
    得選派為清算人之情事，是以該裁定選派上訴人為國豐公司
    清算人，於法亦無不合。上訴人前開主張，並非可採。是以
    ，本件上訴人為國豐公司清算人，該公司滯欠已確定之90至
    92年度營利事業所得稅（含怠報金、滯納金及滯納利息）、
    90年度營利事業所得稅罰鍰、93年營業稅（含怠報金、滯納
    金及滯納利息）及罰鍰計3,835,368元。臺北市國稅局以該
    公司欠繳稅款已達稅捐稽徵法第24條第3項規定之限制出境
    金額標準，又查該公司財產不足供辦理禁止處分或實施假扣
    押等稅捐保全，乃報由被上訴人以99年5月3日台財稅字第09
    90083463號函請移民署限制上訴人出境，並以同號函知上訴
    人，於法並無違誤。訴願決定遞予維持，亦無不合。上訴人
    徒執前詞，訴請撤銷，為無理由，應予駁回等語，因而將原
    決定及原處分均予維持，駁回上訴人之訴。
五、上訴意旨略以：法院依公司法第322條第2項所選派原不負公
    司經營責任之人為公司清算人時，應徵詢被選派者之意願而
    無強迫他人擔任公司清算人、介入聲請人與清算公司間事務
    之理，惟原判決逕認經法院選派公司之清算人者，即應依法
    執行清算人之職務，不得聲明不服，並認將本無義務而被選
    派為清算人之上訴人限制出境，顯然違反憲法保障人權之意
    旨。被上訴人所舉財政部台財稅字861885313號函釋，將法
    院依公司法第322條第2項規定選派之清算人，分為律師或會
    計師身分與非律師或會計師身分，而有免限制出境或得限制
    出境之不公平待遇，該函釋顯然有違平等原則。依臺灣臺北
    地方法院100年度抗字第1號民事裁定意旨，人民有權利不接
    受法院所命之職務，於法院選派清算人之情形，亦須被選定
    人為就任之承諾，始屬公司之清算人，惟原判決仍認上訴人
    雖已表明不願就任，仍屬清算人，應受臺北市國稅局得限制
    清算人出境規定之拘束云云，顯然適用法令有違，雖被上訴
    人已撤銷對上訴人限制出入境之處分，但原審所為之違法判
    決，仍有廢棄之必要等語。
六、本院查：
  (一)按人民因中央或地方機關對其依法申請之案件，予以駁回，
    認為其權利或法律上利益受違法損害者，經依訴願程序後，
    依行政訴訟法第5條第2項規定，向高等行政法院提起課予義
    務訴訟之目的，既在請求該機關應為行政處分或應為特定內
    容之行政處分，則如果嗣後該機關已作成符合其申請意旨之
    行政處分，原告之起訴即喪失實益而欠缺權利保護必要。
  (二)本件被上訴人以99年5月3日台財稅字第0990083463號函請移
    民署，對欠繳稅款及罰鍰之國豐公司清算人即上訴人限制出
    境，並以同號函知上訴人。上訴人不服，提起訴願，遭決定
    駁回，提起行政訴訟，請求判決撤銷原處分及訴願決定，經
    原判決駁回後，提起上訴。嗣被上訴人於本院提出答辯狀稱
    其已於100年1月4日以台財稅字第1000080002號函請移民署
    ，解除上訴人出境之限制，有上開答辯狀及該函影本附本院
    卷可稽。本件上訴人提起本件撤銷訴訟之目的，乃在於請求
    判決撤銷被上訴人99年5月3日台財稅字第0990083463號限制
    出境處分，而本件被上訴人業以100年1月4日台財稅字第100
    0080002號函解除上訴人出境之限制，上訴人出境之限制既
    不存在，自無從再以判決撤銷被上訴人所作限制出境處分，
    上訴人已無續行上訴之實益，當認上訴無理由，應予駁回。
    至於上訴人其餘實體主張，已無審酌之必要，併此敘明。
七、據上論結，本件上訴為無理由。依行政訴訟法第255條第1項
    、第98條第1項前段，判決如主文。
中　　華　　民　　國　　100　 年　　9　　 月　　22　　日
                    最高行政法院第六庭
                        審判長法官　黃　合　文
                              法官　鄭　忠　仁
                              法官　劉　介　中
                              法官　帥　嘉　寶
                              法官　陳　鴻　斌

以  上  正  本  證  明  與  原  本  無  異
中　　華　　民　　國　　100　 年　　9　　 月　　23　　日
　　　　　　　　　　　　　　　書記官　張　雅　琴